臺灣基隆地方法院民事裁定　　　　　　100年度消債抗字第3號
抗　告　人
(即債務人)　蔡雲英
非訟代理人　黃俊六律師
利害關係人
(即債權人)　臺灣土地銀行股份有限公司
法定代理人　蘇樂明
利害關係人
(即債權人)　國泰世華商業銀行股份有限公司
法定代理人　汪國華
利害關係人
(即債權人)　兆豐國際商業銀行股份有限公司
法定代理人　蔡友才
利害關係人
(即債權人)　聯邦商業銀行股份有限公司
法定代理人　李憲章
利害關係人
(即債權人)　遠東國際商業銀行股份有限公司
法定代理人　侯金英
利害關係人
(即債權人)　元大商業銀行股份有限公司
法定代理人　顏慶章
利害關係人
(即債權人)　台新國際商業銀行股份有限公司
法定代理人　吳東亮
利害關係人
(即債權人)　安泰商業銀行股份有限公司
法定代理人　齊百邁
利害關係人
(即債權人)　中國信託商業銀行股份有限公司
法定代理人　辜濂松
利害關係人
(即債權人)　摩根聯邦資產管理股份有限公司
法定代理人　葉世禧
利害關係人
(即債權人)　花旗（臺灣）商業銀行股份有限公司
法定代理人　管國霖
利害關係人
(即債權人)　第一金融資產管理股份有限公司
法定代理人　江金德
利害關係人
(即債權人)　彰化商業銀行股份有限公司
法定代理人　陳淮舟
上列抗告人因聲請消費者債務清理（清算）事件，對於中華民國
100.年１月31日本院100.年度消債聲字第２號第一審裁定提起抗
告，本院第二審合議庭裁定如下：
    主  文
抗告駁回。
抗告程序費用由抗告人負擔。
    理  由
一、本件原審裁定意旨略以：債務人蔡雲英聲請消費者債務清理
    （更生）事件，前經本院以97年度消債更字第411.號裁定准
    其自民國（下同）98年３月31日12時起開始更生程序，並命
    司法事務官進行更生程序，嗣因債務人提出之更生方案未經
    全體債權人書面可決通過，亦無消費者債務清理條例第64條
    所定得逕依職權裁定認可之適用，而經本院99年度消債清字
    第10號裁定自99年４月30日12時起開始清算程序，並命司法
    事務官進行清算程序，嗣因債務人之財產顯不足清償清算程
    序所須之財團費用及財團債務，經本院司法事務官於99年10
    月25日裁定清算程序終止並確定，業經原審依職權調閱上揭
    卷宗查閱無誤，故債務人之普通債權人於該清算程序中並未
    獲分文分配，以債務人高達新臺幣（下同）4,765,691.元之
    債務而言，若法院准許債務人免責，實有違公平正義。又本
    院前曾函請債務人及各債權人就債務人應否免責表示意見，
    然依債權人所提供之債務人之消費明細所示，債務人早自93
    年起即已開始積欠債務無法一次清償，而多以最低應繳金額
    支應，顯見其於93年間即已知清償債務有所困難，收入已有
    不足清償債務之情形，竟未衡量自身是否仍有充分之償債能
    力，仍持續使用信用卡刷卡消費，其內容包含明曜百貨股份
    有限公司、生活工場、新光三越百貨股份有限公司、太平洋
    崇光百貨股份有限公司、微風廣場、臺北喜來登大飯店等消
    費，核其內容並非一般日常生活之必要消費；債務人未衡量
    自己是否有充分之償債能力而持續使用信用卡刷卡消費，其
    消費內容且多非基於生活必要之支出，又逾越可得支配之所
    得，其恣意花費，任令債務增加，至難以負擔而終致不能清
    償，自堪認係因奢侈、浪費之行為而導致負擔過重之債務；
    此外，債務人復無法提出業經普通債權人全體同意免責之證
    明，依消費者債務清理條例第134.條第４款之規定，本件債
    務人不得免責等語，爰裁定抗告人不予免責。
二、抗告意旨略以：原裁定所謂「債務人高達新臺幣4,765,671.
    元之債務」，實係「預借現金手續費」、「高利率（年息20
    ％）」、「循環信用利息」及「違約金（逾期手續費）」等
    累積之債務；且債務人上開債務中，有逾半數係銀行巧立名
    目所獲取之暴利。又銀行於發卡時未盡徵信之責，在抗告人
    無法負擔債務時，仍放任抗告人繼續累積債務而未立即予以
    停卡，待抗告人無力清償時，再以「收入已有不足清償債務
    之情形，仍持續使用信用卡刷卡消費」為由，由抗告人承擔
    責任，實有欠公平正義。另抗告人獨立扶養患有睡眠障礙疾
    病之女兒，於陪伴女兒治療回診治療期間，抗告人須隨身照
    料而無法工作，於無收入之情形下，只好刷卡以應生活費之
    急，且刷卡內容均係日常生活所必需，絕無奢侈、浪費之情
    形，原裁定僅稱「核其內容並非一般日常生活之必要消費」
    ，遽認抗告人恣意花費、任令債務增加，而堪認係奢侈、浪
    費之行為，顯有理由不備之瑕疵。為此提起抗告，請廢棄原
    裁定，改准抗告人免責等語。
三、按「法院為終止或終結清算程序之裁定確定後，除別有規定
    外，應以裁定免除債務人之債務。」消費者債務清理條例第
    132.條固定有明文。惟「債務人有下列各款情形之一者，法
    院應為不免責之裁定，但債務人證明經普通債權人全體同意
    者，不在此限：一、於七年內曾依破產法或本條例規定受免
    責。二、隱匿、毀損應屬清算財團之財產，或為其他不利於
    債權人之處分。三、捏造債務或承認不真實之債務。四、因
    浪費、賭博或其他投機行為，致財產顯然減少或負擔過重之
    債務，而生開始清算之原因。五、於清算聲請前一年內，已
    有清算之原因，而隱瞞其事實，使他人與之為交易致生損害
    。六、明知已有清算原因之事實，非基於本人之義務，而以
    特別利於債權人中之一人或數人為目的，提供擔保或消滅債
    務。七、隱匿、毀棄、偽造或變造帳簿或其他會計文件之全
    部或一部，致其財產之狀況不真確。八、故意於財產及收入
    狀況說明書為不實之記載，或有其他故意違反本條例所定義
    務之行為。」消費者債務清理條例第134.條亦定有明文。
四、經查：抗告人稱其須隨身照料患病之女，因而無法工作，於
    無收入之情形下，只好刷卡以應生活費之急等語，倘確如抗
    告人所稱伊係因經濟狀況不佳，不得已始向金融機構借貸現
    金渡日或刷卡購買日常生活用品，因而陷於積欠金融機構高
    額消費貸款之困境，本院尚能理解；然抗告人已明知自身經
    濟情況不佳，憑其財力無從支付連續大量、非必要性及奢侈
    性消費，衡情即應謹慎開源節流，過節儉樸實生活為是。惟
    查：依債權人所提供之抗告人之消費明細可知，抗告人刷卡
    消費之內容多係至明曜百貨、微風廣場、太平洋崇光百貨、
    新光三越百貨等處消費（見98年度執消債更字第82號卷二第
    18至20頁頁背及第89、90頁；99年度司執消債清字第８號第
    168至173頁），且動輒數千元，依一般生活經驗以觀，至百
    貨公司之消費均非一般日常生活之必要消費，抗告人已明知
    自己收入狀況不佳，仍於無充分償債能力之情形下，持續使
    用信用卡刷卡消費，且其消費內容多非基於生活必要之支出
    ，堪認抗告人確有因浪費、奢靡行為致財產減少或負擔過重
    之債務，以致無力清償債務而生清算之原因，自與抗告人主
    張刷卡內容均係日常生活所必需，絕無奢侈、浪費云云，顯
    不相侔，依消費者債務清理條例第134.條第４款規定，自應
    裁定抗告人不予免責。原審因而為抗告人不免責之裁定，經
    核並無違誤。抗告人執前詞指摘原裁定不當，求予廢棄，改
    准伊免責，為無理由，應予駁回。又抗告人陳稱：伊所負債
    務中逾半數係因累計「預借現金手續費」、「高利率（年息
    20％）」、「循環信用利息」及「違約金（逾期手續費）」
    所致，且金融機構亦須為其於發卡時未盡徵信之責及放任抗
    告人繼續累積債務而未立即予以停卡等情負責云云，惟此並
    非消費者債務清理條例所定審酌抗告人免責與否時之考量因
    素，併予敘明。
五、又本件現雖不准抗告人免責，惟如日後抗告人繼續清償債務
    ，而各普通債權人受償額均達其債權額之20％以上者，抗告
    人仍得依消費者債務清理條例第142.條之規定，向本院聲請
    裁定免責，請抗告人參考辦理，併予敘明。
六、據上論結，本件抗告為無理由，依消費者債務清理條例第15
    條、民事訴訟法第0495條之１第１項、第0449條第１項、第
    95條、第78條，裁定如主文。
中    華    民    國    100   年    7     月    18    日
                  民事庭審判長法  官  蔡聰明
                              法  官  林淑鳳
                              法  官  林金發
以上正本係照原本作成。
本件裁定不得抗告。
中    華    民    國    100   年    7     月    18    日
                              書記官  林建清